【裁判字號】    89,重訴,72
【裁判日期】    890913
【裁判案由】    履行契約
【裁判全文】
臺灣苗栗地方法院民事判決  八十九年度重訴字第七十二號
    原      告  丙○○
    訴訟代理人  甲○○
    被      告  乙○○○○○○.
右當事人間請求履行契約事件，本院判決如左：
    主      文
被告應將如附表所示土地移轉登記與原告。
訴訟費用由被告負擔。
原告假執行之聲請駁回。
    事      實
甲、原告方面：
一、聲明：求為判決(一)被告應將如附表所示土地移轉登記與原告。(二)原告願供擔保，
    請准宣告假執行。
二、陳述：
    原告於民國八十六年五月八日向被告購買如附表所示之十二筆土地，合計價款為
    新台幣（下同）六百十萬元，惟因如附表編號一至九之九筆土地均為田地，原告
    於訂約時並無自耕能力，兩造則於買賣契約書第八條約定：「．．．．甲乙雙方
    約定農地部分，待甲方（即原告）自己有自耕能力時，方為移轉登記，或俟甲方
    另行尋得有自耕能力之人時，再為移轉，乙方（即被告）絕無異議。」等語，依
    最高法院七十三年度第五次民事庭會議決議，此項約定並非無效，嗣於八十九年
    一月二十六日土地法第三十條、第三十條之一及農業發展條例修正公布，就農地
    之承受已不限於有自耕能力之人，則原告既已給付買賣價金完畢，被告即負有將
    如附表所示之十二筆土地移轉登記與原告所有之義務，詎被告竟拒絕辦理移轉登
    記手續，屢經催討，仍未獲置理，爰依買賣之法律關係，訴請被告應將如附表所
    示之土地移轉登記為原告所有。
三、對被告抗辯所為之陳述：
    被告雖辯稱原告尚積欠五十萬元價款迄未給付云云。惟查，關於第四期款二十萬
    元部分，原告已依約簽發二十萬元之支票交付，此有支票影本乙紙足資佐證，並
    據證人劉美雪親眼目賭，則被告此部分辯稱顯屬不實。至尾款三十萬元部分，兩
    造原約定自訂約日（八十六年五月八日）起時一年之時間交付，惟因被告需款孔
    急要求原告提前給付，兩造於八十七年四月一日訂立協議書，由原告先以借貸方
    式將三十萬元之尾款貸與被告，原告簽發加計利息面額共三十一萬六千五百元之
    支票交付被告，被告則簽發面額三十萬元之本票交原告收執，雙方於協議書第一
    條約定於原告應給付尾款時，則被告之借款與前開尾款相抵銷，兩造既已約定原
    告應於八十七年五月八日給付尾款，則於前開時間屆至，上開二筆款項即已互相
    抵銷，是原告亦已支付尾款完畢，則被告前開所辯洵屬無理。
四、證據：提出不動產買賣契約書、本院八十九年度苗簡字第一二０號判決書、本院
    苗院興執民五八五字第五四八九四號函、台灣高等法院台中分院八十九年度抗字
    第六一八號民事裁定、證明書、協議書、收據及周承武律師事務所函各一件、郵
    局存證信函及回執三件、支票影本七件、土地登記簿謄本十二件為證，並聲請訊
    問證人賴勇生、范熒達及劉美雪。
乙、被告方面：
一、聲明：求為判決駁回原告之訴。
二、陳述：
    被告於八十六年五月八日將如附表所示之十二筆土地出售與原告，其於八十六年
    六月八日收取第二期買賣價款之同時即已依買賣契約書第四條約定，將權狀、印
    鑑證明書及身分證影本等證件交給原告，並應原告要求在原告委託之賴勇生代書
    事務所製作土地登記申請書及土地買賣所有權移轉契約書等文件上用印，惟因是
    時法規對農地之移轉有所限制，致兩造之移轉登記事宜延宕，詎原告竟於八十九
    年二月二十九日委託周承武律師函知被告，謂被告迄不配合辦理土地移轉登記事
    宜云云，被告收受函件後甚為訝異，經詢之賴勇生代書始悉因八十六年間所用印
    之各該書類係以八十六年度之公告現值填寫，惟時隔過久無法使用，需被告再用
    印重新填載資料，被告要求賴代書應先將前所用印之各該資料返還，始同意再用
    印，詎賴代書遲未將先前用印資料歸還，並於八十九年五月二十三日出具證明書
    證明先前用印資料已不知去向，致無法歸還等語。嗣被告於八十九年五月十八日
    改名為吳燕柱，並於同年月二十四日以銅鑼郵局存證信函第五四號通知原告「本
    人吳燕柱原名吳燕忠，因已改名且原有印鑑章已經遺失，請買方丙○○將原告保
    管之本人證件帶至賴勇生代書處交還本人，本人將負責辦理改名作業，以利辦理
    過戶，敬請查照。」等語，詎被告寄送存證信函後，賴勇生代書突然找到以前用
    印資料，並將正本庭呈交還被告，惟迄未歸還未改名前之印鑑證明書與身分證影
    本，綜上，原告並無不能交還被告未改名前之印鑑證明書與身分證影本，詎依買
    賣契約書謂被告迄未配合辦理過戶事宜，請求履行契約，顯係權利濫用，有違誠
    信原則，洵屬無理，又原告迄尚積欠原告第四期款二十萬元及尾款三十萬元迄未
    交付，則被告自得依民法第二百六十四條第一項之規定，在原告未給付第四期款
    項前拒絕辦理過戶事宜。
三、證據：提出證明書、郵局存證信函、土地登記申請書、土地建築改良物買賣所有
    權移轉契約書、土地建築改良物買賣所有權移轉契約書、農業用地移轉免徵土地
    增值稅申請書、土地增值稅申報書各一件為證，並聲請訊問證人邱煥財。
丙、本院依職權調閱本院八十九年度苗簡字第一二０號民事卷宗。
    理      由
一、本件原告起訴主張：其於八十六年五月八日向被告購買如附表所示之十二筆土地
    ，合計價款為六百十萬元，惟因如附表編號一至九之九筆土地均為田地，原告於
    訂約時並無自耕能力，兩造則於買賣契約書第八條約定：「．．．．甲乙雙方約
    定農地部分，待甲方（即原告）自己有自耕能力時，方為移轉登記，或俟甲方另
    行尋得有自耕能力之人時，再為移轉，乙方（即被告）絕無異議。」等語。嗣於
    八十九年一月二十六日土地法及農業發展條例均修正公布，就農地之承受已不限
    於有自耕能力之人，則原告既已給付買賣價金完畢，被告即負有將如附表所示之
    十二筆土地移轉登記與原告所有之義務，詎被告竟拒絕辦理移轉登記手續，屢經
    催討，仍未獲置理，爰依買賣之法律關係，訴請被告應將如附表所示之土地移轉
    登記為原告所有。而被告則以：兩造固於八十六年五月八日簽訂不動產買賣契約
    書，伊將如附表所示之十二筆土地出售與原告，惟伊於八十六年六月八日收取第
    二期買賣價款之同時即已依約交付權狀、印鑑證明書及身分證影本等證件，並於
    土地登記申請書與土地買賣所有權移轉契約書等文件上用印，詎原告竟於八十九
    年二月二十九日委託周承武律師函知被告，謂伊迄不配合辦理土地移轉登記事宜
    云云，經詢之賴勇生代書始悉伊前所用印之各該書類係以八十六年度之公告現值
    填寫，因時隔過久無法使用，需再重新用印並填載資料，被告要求原告所委託賴
    勇生代書應先將前所用印之各該資料返還，始同意再用印，詎賴代書告以先前用
    印資料已不知去向，致無法歸還。嗣被告於八十九年五月十八日改名為吳燕柱，
    並於同年月二十四日以銅鑼郵局存證信函第五四號通知原告「本人吳燕柱原名吳
    燕忠，因已改名且原有印鑑章已經遺失，請買方丙○○將原告保管之本人證件帶
    至賴勇生代書處交還本人，本人將負責辦理改名作業，以利辦理過戶，敬請查照
    。」等語，惟賴勇生代書於被告寄送存證信函後，竟突然告知找到以前用印資料
    ，並將正本庭呈交還被告，然迄未歸還未改名前之印鑑證明書與身分證影本，綜
    上，原告並無不能交還被告未改名前之印鑑證明書與身分證影本，詎依買賣契約
    書謂被告迄未配合辦理過戶事宜，請求履行契約，顯係權利濫用，有違誠信原則
    ，洵屬無理，又原告迄尚積欠原告第四期款二十萬元及尾款三十萬元迄未交付，
    則被告自得依民法第二百六十四條第一項之規定，在原告未給付第四期款項前拒
    絕辦理過戶事宜等語，資為抗辯。
二、查原告主張兩造於八十六年五月八日簽訂不動產買賣契約書，由原告向被告購買
    如附表所示之十二筆土地，雙方約定買賣價款共為六百十萬元，惟因如附表編號
    一至九之九筆土地均為田地，而原告於訂約時並無自耕能力，兩造則於買賣契約
    書第八條約定：「甲方（即原告）無自耕能力，本件契約中部份土地為農地，無
    法辦理移轉登記，甲乙雙方約定農地部分，待甲方自己有自耕能力時，方為移轉
    登記，或俟甲方另行尋得有自耕能力之人時，再為移轉，乙方絕無異議。」等語
    。嗣於八十九年一月二十六日土地法及農業發展條例均修正公布，就農地之承受
    已不限於有自耕能力之人，又被告前因需款孔急，要求原告提前支付尾款，兩造
    於八十七年四月一日訂立協議書，由原告將尾款以借貸方式貸與被告，原告簽發
    尾款加計利息金額為三十一萬六千五百元之支票交付被告，而被告則簽發面額三
    十萬元之本票交原告收執，嗣於不動產買賣契約簽訂後一年即八十七年五月八日
    原告應給付尾款時，前開二筆款項已互相抵銷之事實，業據其提出與所述相符之
    不動產買賣契約書、本院八十九年度苗簡字第一二０號判決書、協議書、支票影
    本及土地登記簿謄本等件為證，且為被告所不爭執，自堪信原告此部分之主張為
    實在。
三、至被告雖辯稱原告拒不交還被告未改名前之印鑑證明書與身分證影本，則其訴請
    被告履行移轉登記義務，顯係權利濫用，有違誠信原則云云，惟此已為原告所否
    認。按當事人主張有利於己之事實者，就其事實有舉證之責任，民事訴訟法第二
    百七十七條前段定有明文。經查，被告就其前開各該文件確為原告所占有，且拒
    不歸還云云，並未能舉證以實其說，自難遽為有利於其之認定，又返還印鑑證明
    書、身分證影本與被告所應負之移轉登記義務間並未立於互為對待給付之地位，
    亦不具對價關係，自不發生同時履行之抗辯，則其上開所辯尚非足採。
四、本件被告另抗辯原告尚積欠第四期款二十萬元及尾款三十萬元迄未給付，則其自
    得行使同時履行抗辯權云云，惟此已為原告所否認。經查：
(一)證人劉美雪結證稱：「我是從事代書工作，但居住台北，本件係苗栗之土地，故
    原告委任賴勇生辦理移轉登記之手續，但本件自契約擬定到交付各期買賣價款，
    我均有陪同原告在場，故我清楚每次交款事宜，關於八十六年八月間某個假日，
    原告與被告相約至建國花市賴星勳之木雕攤位交付第四期二十萬元價款，原告要
    求我陪同到場，我親眼目睹原告交付二十萬元支票給被告收受，至第五期款，係
    兩造至周律師處交付，當日我有事未到場。」等語綦詳（見本院八十九年八月三
    十一日言詞辯論筆錄），並有原告於八十六年八月十四日所簽發，受款人為吳燕
    忠，付款人台北區中小企業銀行和平分行，面額二十萬元之支票影本乙紙附卷足
    稽。至被告固不否認曾收受原告所簽發之前開支票，惟另辯稱原告交付之前開二
    十萬元之支票係為支付向其購買木雕品之價款云云，然此業為原告堅決否認。查
    據被告聲請訊問之證人邱煥財證稱：「我與被告是作雕刻的朋友，在八十六年間
    我常賣雕刻之木料給被告，我有一次在八十六年中旬某日十時許約被告拿木料給
    他，看見賴先生（即在庭原告）拿壹張二十萬元支票給被告，被告說這張支票就
    算是你上次向我買雕刻品的錢，之後原告又拿三萬元現金給被告，又說這三萬元
    也是付雕刻品的錢，我當時並未見原告買受之雕刻品亦未見其帶走任何雕刻品，
    當時有聽到兩造說買賣土地價款下次再付，之後兩人即相約到大廣興餐廳吃飯，
    我當時沒去。」等語（見本院八十九年八月十日言詞辯論筆錄），惟其前開所證
    核與被告所陳：「在八十六年八月間，原告到我店內買雕刻品，原告選了好幾項
    雕刻品，經我結算約二十三萬元，原告他當時付了二十萬元支票及三萬元之現金
    ，原告當時還雇車將雕刻品載回去，之後我與原告及證人同去大廣興餐廳吃飯，
    中午或晚上我忘了。」等語諸多未符（見同上筆錄），參以二人就原告究買受何
    雕刻品均言語閃爍，支吾其詞，又依證人所證雕刻品係之前即買回，當日僅支付
    買賣價款，故未見原告帶走任何雕刻品，惟被告則陳稱原告係當日選購雕刻品，
    甚而還僱車將雕刻品載走，又證人證稱是日並未與兩造共同用餐，然被告則陳述
    當日係三人一同用餐，綜上各情，堪認證人前開所證顯係附合被告之詞，自難遽
    為有利於被告之認定。復參以，兩造曾於八十七年四月一日訂立協議書，依前開
    協議書第一條載明：「甲方（即被告）前將所有坐落苗栗縣銅鑼鄉○○○段土地
    十二筆出售乙方（即原告），乙方尚有尾款新台幣三十萬元未給付甲方，經乙方
    同意將此尾款以借貸方式貸與甲方，如將來土地過戶須給付尾款時，則以此款抵
    銷，乙方不必再給付任何款項與甲方。」等語，此有兩造所不爭之協議書在卷可
    按，揆之上開協議內容足悉雙方於簽訂協議書是時，原告業已支付各期買賣價款
    ，僅餘尾款尚未支付而已，否則其等尚不致於協議內容中僅載明「乙方尚有尾款
    新台幣三十萬元未給付甲方」等字語，則被告所辯原告並未支付第四期款二十萬
    元云云要非足採，原告主張其已支付第四期款二十萬元等情堪可採信。
(二)按解釋意思表示，應探求當事人之真意，不得拘泥於所用之辭句，民法第九十八
    條定有明文；次按解釋契約，應以當事人立約當時之真意為準，而真意何在，又
    應以過去事實其他一切證據資料為斷定之標準，不能拘泥文字或截取契約中部分
    字句任意解釋，致失真意（最高法院八十六年度台上字第二九六九號裁判要旨參
    照）。經查，兩造於八十七年四月一日訂立協議書，前開協議書第一條約定：「
    甲方（即被告）前將所有坐落苗栗縣銅鑼鄉○○○段土地十二筆出售乙方（即原
    告），乙方尚有尾款新台幣三十萬元未給付甲方，經乙方同意將此尾款以借貸方
    式貸與甲方，如將來土地過戶須給付尾款時，則以此款抵銷，乙方不必再給付任
    何款項與甲方。」等語，此有兩造所不爭之協議書在卷可按，則應審究者厥為原
    告應給付之尾款是否已與被告所借貸之款項互相抵銷，而已支付買賣價金完畢。
    經本院詢之兩造前開二筆款項之抵銷時點究為何時，雙方所陳互核一致，均稱於
    八十七年五月八日原告應依不動產買賣契約書給付尾款是時即已互相抵銷等語（
    見本院八十九年七月二十七日言詞辯論筆錄），揆諸前開說明，其等於訂立協議
    書是時就二筆款項之抵銷時點意思表示一致，且均已為抵銷之意思表示，則原告
    應給付之尾款與被告所借貸之款項業已互相抵銷，前開二筆債務均已歸於消滅，
    堪認原告確已支付尾款價金完畢，是被告所辯原告尚積欠尾款三十萬元迄未給付
    云云委非足採，原告前開主張堪信為真實。
四、按物之出賣人，負交付其物於買受人，並使其取得該物所有權之義務，民法第三
    百四十八條第一項定有明文。本件原告已將買賣價金給付完畢之情，已如前述，
    則被告自負有將如附表所示之十二筆土地移轉登記與原告所有之義務。從而，原
    告依買賣之法律關係，訴請被告應將如附表所示之十二筆土地移轉登記與原告，
    於法尚無不合，所訴應予准許。又原告請求被告應將附表所示土地移轉登記為其
    所有，係命被告為一定意思表示之判決，於判決確定時，視為已為意思表示，故
    不得宣告假執行，則原告聲請願供擔保，請准宣告假執行，自有未合，不應准許
    ，應予駁回。
五、因本案事證已臻明確，兩造其餘主張陳述及所提之證據，經審酌與本院前揭判決
    不生影響，無一一論述之必要，附此敘明。
據上論結，本件原告之訴為有理由，依民事訴訟法第七十八條，判決如主文。
中      華      民      國    八十九    年      九      月     十三     日
                                  臺灣苗栗地方法院民事庭
~B法      官  高  敏  俐
右為正本係照原本作成。
如對本判決上訴，須於判決送達後廿日內向本院提出上訴狀。
~B法院書記官  陳  蕙  楠
中      華      民      國    八十九    年      九      月     十三     日
附表：
~F0
~T40
┌──┬───┬───┬────┬───────┬───┬───────┬────┐
│編號│縣  市│鄉鎮市○地    段│ 地        號 │ 地目 │  面     積   │權利範圍│
│    │      │      │        │              │      │  （公  頃）  │        │
├──┼───┼───┼────┼───────┼───┼───────┼────┤
│一  │苗栗縣│銅鑼鄉○○○○段│九八四        │  田  │０．０四一四  │        │
├──┼───┼───┼────┼───────┼───┼───────┼────┤
│二  │苗栗縣│銅鑼鄉○○○○段│九八六        │  田  │０．一四一六  │        │
├──┼───┼───┼────┼───────┼───┼───────┼────┤
│三  │苗栗縣│銅鑼鄉○○○○段│九八七        │  田  │０．０三五九  │        │
├──┼───┼───┼────┼───────┼───┼───────┼────┤
│四  │苗栗縣│銅鑼鄉○○○○段│九八七之一    │  田  │０．０八一０  │        │
├──┼───┼───┼────┼───────┼───┼───────┼────┤
│五  │苗栗縣│銅鑼鄉○○○○段│一五一七      │  田  │０．０七六六  │        │
├──┼───┼───┼────┼───────┼───┼───────┼────┤
│六  │苗栗縣│銅鑼鄉○○○○段│一五一八      │  田  │０．０七九０  │        │
├──┼───┼───┼────┼───────┼───┼───────┼────┤
│七  │苗栗縣│銅鑼鄉○○○○段│二七二八      │  田  │０．０七三八  │        │
├──┼───┼───┼────┼───────┼───┼───────┼────┤
│八  │苗栗縣│銅鑼鄉○○○○段│二七二九      │  田  │０．０三八八  │        │
├──┼───┼───┼────┼───────┼───┼───────┼────┤
│九  │苗栗縣│銅鑼鄉○○○○段│二七三０      │  田  │０．００八七  │        │
├──┼───┼───┼────┼───────┼───┼───────┼────┤
│十  │苗栗縣│銅鑼鄉○○○○段│二七五九之三  │  林  │一．二二四０  │        │
├──┼───┼───┼────┼───────┼───┼───────┼────┤
│十一│苗栗縣│銅鑼鄉○○○○段│二七五九之二三│  林  │０．００八三  │        │
├──┼───┼───┼────┼───────┼───┼───────┼────┤
│十二│苗栗縣│銅鑼鄉○○○○段│二七五九之二四│  林  │０．一六二五  │        │
└──┴───┴───┴────┴───────┴───┴───────┴────┘


司法院資訊處製作；財團法人民間司法改革基金會備份。
